ACORDAO-COMPLETO-2509234

ACÓRDÃO 2176/2021 ATA 36/2021 - PLENÁRIO

VISTOS, relatados e discutidos estes autos de Representação, com pedido de medida cautelar, formulada pela Empresa ACB Locadora de Veículos Eireli noticiando irregularidades na condução do Pregão Eletrônico para Registro de Preços 19/2021, do tipo menor preço por item, promovido pela 1ª Brigada de Infantaria de Selva do Exército Brasileiro para contratação de serviços de locação de veículos automotivos executivos, conforme condições, quantidades e exigências estabelecidas no edital, com valor anual estimado de R$ 4.989.645,60,
ACORDAM os Ministros do Tribunal de Contas da União, reunidos em sessão do Plenário, ante as razões expostas pelo Relator, em, com fulcro no art. 276, §1º, do Regimento Interno do TCU, referendar a medida cautelar adotada pelo relator por meio do Despacho contido na peça 13 desses autos, transcrito no relatório que precede este Acórdão, bem como as medidas constantes no mencionado Despacho.

Representação noticiando irregularidades na condução de pregão eletrônico para contratação de serviços de locação de veículos automotivos executivos.

Comando da 1ª Brigada de Infantaria de Selva.

3. Representante/Interessada:
3.1. Representante: ACB Locadora de Veículos Eireli (CNPJ 09.262.747/0001-92);
3.2. Interessada: Tecway Serviços e Locação de Equipamentos Ltda. (CNPJ 13.392.705/0001-43).

13.1. Ministros presentes: Ana Arraes (Presidente), Walton Alencar Rodrigues, Benjamin Zymler, Augusto Nardes, Aroldo Cedraz, Raimundo Carreiro, Bruno Dantas, Vital do Rêgo e Jorge Oliveira.
13.2. Ministros-Substitutos presentes: Augusto Sherman Cavalcanti (Relator), Marcos Bemquerer Costa e André Luís de Carvalho.

ACORDAO-COMPLETO-2518487

Acórdão 2817/2021 - Plenário

AUGUSTO SHERMAN

Adoto, como Relatório, excerto do Despacho de peça 13, mediante o qual foi concedida a medida cautelar objeto do presente referendo:
"Trata-se de representação, com pedido de medida cautelar, formulada pela empresa ACB Locadora de Veículos Eireli noticiando irregularidades na condução do Pregão Eletrônico para Registro de Preços 19/2021, do tipo menor preço por item, promovido pela 1ª Brigada de Infantaria de Selva do Exército Brasileiro para contratação de serviços de locação de veículos automotivos executivos, conforme condições, quantidades e exigências estabelecidas no edital, com valor anual estimado de R$ 4.989.645,60.
2.	A empresa ACB informa que foi declarada vencedora da fase de lances, para o item 2 (veículo executivo tipo pick-up) , por apresentar a menor proposta. No entanto, a empresa Tecway, que fora vencedora do item 4 (veículo sedan com motorização igual ou superior a 1.4) , ingressou com recurso solicitando a desclassificação da representante afirmando que a respectiva proposta indicava a quantidade de veículos em desacordo com o edital. Assim, o pregoeiro desclassificou a empresa ACB e declarou a Tecway, 4ª colocada, como vencedora do item 2. Segundo alegado na representação, a empresa Tecway havia cometido o mesmo erro nas propostas dos itens 2 e 4, porém o pregoeiro rejeitou a intenção de recurso da representante adentrando no mérito recursal.
3.	Em conclusão, a empresa ACB solicita a suspensão cautelar do certame e, no mérito, a anulação dos atos posteriores à recusa a sua intenção de recurso.
4.	A Selog verificou que os requisitos de admissibilidade aplicáveis encontram-se preenchidos, motivo pelo qual propõe que a representação seja conhecida.
5.	Com relação ao andamento da licitação, a unidade técnica registrou que ocorreram a homologação em 17/8/2021 e a assinatura da ARP em 19/8/2021.
6.	No tocante à plausibilidade jurídica da medida, a instrução entendeu caracterizado esse pressuposto. 
7.	Foi constatado que, em 17/6/2021, o termo de referência do certame foi corrigido para constar a especificação de que, quanto ao item 2, a futura contratada deveria ter a capacidade de disponibilizar até 20 (vinte) veículos simultaneamente, em vez de 12, como havia sido inicialmente publicado. Como a proposta da empresa ACB fazia menção a 12 veículos, o pregoeiro a desclassificou e adjudicou o item à empresa Tecway. A mesma situação ocorreu no item 4, envolvendo a empresa Kaele Ltda. e a Tecway.
8.	Segundo a Selog, o pregoeiro deveria ter diligenciado às empresas ACB e Kaele com fulcro no art. 43, § 3º, da Lei 8666/1993, facultando-lhes corrigir as propostas, já que a falha afigurou-se formal. Isso, porque a disputa ocorreu pelo preço unitário mensal e não pelo valor global da proposta. Portanto, a alteração nos quantitativos de veículos indicados nas propostas não mudaria o valor ofertado pelas empresas na fase de lances.
9.	Prosseguindo, a unidade técnica verificou que a diferença entre as propostas da Tecway e da ACB, para o item 2, chegou a R$ 119.784,00, tomando o quantitativo total de veículos previsto. Igualmente, no item 4, a diferença entre as propostas da Tecway e da Kaele atingiu R$ 479.995,20. Por conseguinte, a Selog calculou que a contratação da empresa Tecway pode ocasionar dispêndios adicionais da ordem de R$ 2.998.896,00, considerando que o contrato poderá ser prorrogado por até sessenta meses.
10.	Ademais, ao examinar a rejeição sumária da manifestação de recurso da representante, a unidade técnica entendeu que houve a indevida análise de mérito. Segundo registrado no Comprasnet, o pregoeiro rejeitou a intenção de recurso nos termos a seguir: 'a proposta cadastrada inicialmente não será a proposta adjudicada e homologada e sim a proposta final enviada após convocação. E a proposta final atende as exigências contidas no Termo de Referência.'
11.	Sobre o perigo da demora, a Selog considerou presente o requisito, vez que o certame foi homologado no dia 17/8/2021 e, consequentemente, a assinatura do contrato decorrente da ARP poderá ocorrer em curto espaço de tempo.
12.	Por fim, foi anotado que não há como concluir acerca da presença do perigo da demora reverso, vez que não há informações sobre a essencialidade dos serviços e a existência de contrato de mesmo objeto ainda vigente.
13.	Considerando que, em pesquisa no Siasgnet, identificou-se pedido de adesão à ARP para os itens 2 e 4, a Selog propôs a adoção de medida cautelar para suspender qualquer autorização de adesão a esses itens até que o TCU conclua a análise de mérito do presente processo. Nessa esteira, foi sugerida a realização de oitiva da unidade gerenciadora e da licitante vencedora. 
14.	Conheço da representação, visto que se encontram satisfeitos os requisitos de admissibilidade previstos no art. 237, inciso VII e parágrafo único, do RI/TCU.
15.	Restou evidenciado na exposição acima que os indícios de desclassificação de propostas mais vantajosas em decorrência de falhas formais sanáveis e de recusa indevida à intenção de recurso apresentada pela empresa ACB podem ter prejudicado a busca pela proposta mais vantajosa na licitação e contrariado o princípio da economicidade, assim como podem redundar futuramente em dano ao erário. Considerando que o certame visou à constituição de ARP, torna-se necessário suspender as respectivas adesões a fim de evitar a propagação desses possíveis resultados negativos. 
16.	Assim, diante da existência dos pressupostos quanto à plausibilidade jurídica e ao perigo da demora, acolho a proposta de adoção de medida cautelar, inaudita altera pars, para determinar à 1ª Brigada de Infantaria de Selva que suspenda as autorizações quanto aos pedidos de adesões aos itens 2 e 4 da ARP decorrente do Pregão Eletrônico SRP 19/2021, até deliberação desta Corte. Por ora, deixo de formular medida especificamente relacionada a eventual contratação pela UJ, uma vez que não há, nos autos, informações sobre a essencialidade do serviço.
17.	Consequentemente, determino:
a) cautelarmente, à 1ª Brigada de Infantaria de Selva, com fundamento no art. 276, caput, do RI/TCU, que adote providências imediatas para suspender as autorizações quanto aos pedidos de adesões aos itens 2 e 4 da ARP decorrente do Pregão Eletrônico SRP 19/2021, até deliberação desta Corte;
b) seja promovida, com fundamento no art. 276, § 3º, c/c art. 250, V, do RI/TCU, a oitiva da 1ª Brigada de Infantaria de Selva, para que, no prazo de quinze dias, se pronuncie em relação aos pressupostos da cautelar adotada, e também quanto aos seguintes pontos relativos ao Pregão Eletrônico SRP 19/2021:
b.1) desclassificação das propostas mais vantajosas, obtidas nos itens 2 e 4 do Pregão Eletrônico SRP 19/2021, sem que fosse realizada diligência a fim de possibilitar às licitantes a oportunidade de correção dos erros, fato que está em desconformidade com a jurisprudência deste Tribunal (Acórdão 357/2015-TCU-Plenário, Acórdão 11907/2011-TCU-Segunda Câmara, Acórdão 1924/2011-TCU-Plenário) , bem como com o previsto no item 8.12 do edital;
b.2) recusa da intenção de recurso apresentada pela empresa ACB Locadora de Veículos Eireli, por parte do pregoeiro, quanto à aceitação da proposta da empresa Tecway Serviços e Locação de Equipamentos Ltda. para o item 2 do certame, vez que presentes os pressupostos recursais da sucumbência, tempestividade, legitimidade, interesse e motivação, sendo incabível análise do mérito do recurso neste momento, conforme Acórdão 518/2012-TCU-Plenário;
c) considerando a possibilidade de construção participativa das deliberações deste Tribunal, nos termos do art. 14 da Resolução-TCU 315/2020, bem como o previsto nas Normas de Auditoria (NAT) aprovadas pela Portaria-TCU 280/2010, referente aos comentários dos gestores (no que se aplica a representações e denúncias) :
c.1) seja solicitado à 1ª Brigada de Infantaria de Selva, caso queira, no prazo de quinze dias, que:
c.1.1) apresente possíveis ações corretivas que poderão ser tomadas pela UJ para prevenir ou corrigir os indícios de irregularidades detectados na condução do Pregão Eletrônico SRP 19/2021 ou remover seus efeitos;
c.1.2) na hipótese de serem consideradas insuficientes, pelo TCU, as alternativas apresentadas pela unidade jurisdicionada, manifeste-se quanto aos possíveis impactos de: i) determinação para retorno à fase de análise de recursos quanto aos itens 2 e 4 da licitação, de forma oportunizar que as empresas ACB Locadora de Veículos Eireli e Kaele Ltda. promovam as correções devidas em suas propostas de preços para os itens 2 e 4, respectivamente, em atenção ao previsto no item 8.12 do edital e na jurisprudência do TCU, a exemplo do Acórdão 357/2015-TCU-Plenário; ou ii) determinação para anulação dos itens 2 e 4 do certame; 
c.2) seja alertado à 1ª Brigada de Infantaria de Selva, com relação à construção participativa de deliberações, que:
c.2.1) a sua manifestação quanto às alternativas para corrigir os indícios de irregularidades verificados e quanto aos impactos das possíveis medidas a serem adotadas pelo TCU será avaliada na proposição de mérito, mas não vincula as decisões desta Corte de Contas, notadamente quando os riscos decorrentes de sua adoção e/ou da manutenção de situação irregular não se coadunarem com o interesse público que se pretende tutelar;
c.2.2) a ausência de manifestação no prazo estipulado não impedirá o andamento processual, podendo o TCU vir a prolatar decisão de mérito, caso haja elementos suficientes que caracterizem afronta às normas legais e/ou possibilidade de ocorrência de prejuízos à Administração; e
c.2.3) a ausência de manifestação não será considerada motivo de sanção.
d) seja realizada, nos termos do art. 276, § 3º, c/c art. 250, V, todos do RI/TCU, a oitiva da sociedade empresária Tecway Serviços e Locação de Equipamentos (CNPJ 13.392.705/0001-43) para, no prazo de quinze dias, manifestar-se, caso queira, sobre os fatos constantes no item 17.b retro (subitens 21.3 da instrução constante da peça 10) , assim como sobre os pressupostos da medida cautelar adotada;
e) seja diligenciada a 1ª Brigada de Infantaria de Selva, com fundamento nos arts. 157 e 187 do RI/TCU, para que, no prazo de quinze dias, encaminhe cópia dos seguintes documentos e/ou esclarecimentos:
e.1) informações sobre a essencialidade da contratação decorrente do Pregão Eletrônico SRP 19/2021; e
e.2) se o serviço licitado está coberto atualmente por contratos ainda vigentes, encaminhando cópia desses contratos, bem como de suas planilhas de preços e eventuais termos aditivos;
f) sejam encaminhadas cópias deste despacho e da instrução (peças 10/12) à 1ª Brigada de Infantaria de Selva e à sociedade empresária Tecway Serviços e Locação de Equipamentos (CNPJ 13.392.705/0001-43) , de maneira a embasar as respostas à oitiva."
É o Relatório.

não há.

Não atuou.

REPRESENTAÇÃO. PREGÃO PARA CONTRATAÇÃO DE SERVIÇOS DE LOCAÇÃO DE VEÍCULOS AUTOMOTIVOS. INDÍCIOS DE IRREGULARIDADES NA CONDUÇÃO DA LICITAÇÃO. CONCESSÃO DE MEDIDA CAUTELAR PARA SUSPENDER ADESÕES À ARP RESULTANTE. REFERENDO.

REPRESENTAÇÃO (REPR)

Secretaria de Controle Externo de Aquisições Logísticas (Selog).

Cuidam os autos de Representação, com pedido de medida cautelar, formulada pela Empresa ACB Locadora de Veículos Eireli noticiando irregularidades na condução do Pregão Eletrônico para Registro de Preços 19/2021, do tipo menor preço por item, promovido pela 1ª Brigada de Infantaria de Selva do Exército Brasileiro para contratação de serviços de locação de veículos automotivos executivos, conforme condições, quantidades e exigências estabelecidas no edital, com valor anual estimado de R$ 4.989.645,60.
Conforme Despacho de peça 13, transcrito no relatório precedente, concedi medida cautelar em 8/9/2021, ad referendum do Plenário desta Casa, para que à 1ª Brigada de Infantaria de Selva, com fundamento no art. 276, caput, do RI/TCU, que adote providências imediatas para suspender as autorizações quanto aos pedidos de adesões aos itens 2 e 4 da ARP decorrente do Pregão Eletrônico SRP 19/2021, até deliberação desta Corte.
Ante as razões de decidir apresentadas no relatório precedente e com fundamento no art. 276, § 1º, do Regimento Interno do TCU, manifesto-me por que o Tribunal aprove o Acórdão que ora submeto à deliberação deste Colegiado.
TCU, Sala das Sessões, em 15 de setembro de 2021.
AUGUSTO SHERMAN CAVALCANTI 
Relator